【裁判字號】    99,訴,347
【裁判日期】    990527
【裁判案由】    遷讓房屋
【裁判全文】
臺灣高雄地方法院民事判決               99年度訴字第347號
原      告  丁○○
訴訟代理人  李明益律師
被      告  甲○○
訴訟代理人  丙○○
            乙○○
上列當事人間遷讓房屋事件，本院民國99年5月13日言詞辯論終
結，判決如下：
    主      文
被告應給付原告新臺幣肆拾柒萬捌仟柒佰壹拾肆元，及自民國九
十九年三月二十日起至清償日止，按週年利率百分之五計算之利
息。
原告其餘之訴駁回。
訴訟費用由被告負擔百分之八十七，餘由原告負擔。
本判決得假執行；惟如被告以新臺幣肆拾柒萬捌仟柒佰壹拾肆元
為原告供擔保後，得免為假執行。
原告其餘假執行之聲請駁回。
    事實及理由
一、本件原告起訴主張：被告於民國96年7 月10日向伊承租門牌
    號碼高雄市新興區○○○路61號與高雄市新興區○○○路41
    巷42號之房屋2 棟（下稱系爭房屋），約定租賃期間為自96
    年7 月10日起至101 年7 月9 日止，租金每月新臺幣（下同
    ）80,000元，應於每月10日給付，押租金300,000 元（下稱
    系爭租約）。詎被告自98年3 月起未繳納租金，經以押租金
    抵充後，伊於98年9 月16日以被告遲付租金之總額達2 個月
    之租額為由終止系爭租約，是被告尚積欠租金180,000 元及
    自98年5 月起至同年8 月止之電費共31,518元未付，再被告
    仍自98年9 月17日起繼續占有系爭房屋至99年1 月14日止，
    而受有該段期間相當每月8 萬元之租金利益，合計達313,46
    2 元；再者，原告並曾於99年1 月11日代被告代繳98年10月
    、12月之電費合計27,196元，因此部分代繳之電費，部分用
    電日期仍於終止契約前，依兩造間之契約原告本得請求，至
    於原告終止契約後之用電費用部分，因系爭房屋仍由被告無
    權占用中，被告乃享有用電之利益，原告本得併依不當得利
    之法律關係予以請求。綜上，爰分別依租賃契約及不當得利
    之法律關係，提起本訴。並聲明：(一)被告應給付原告552,17
    6 元及自準備書（二）狀繕本送達之翌日起至清償日止，按
    年息5%計算之利息；(二)原告願供擔保請准宣告假執行。
二、被告則以：被告向原告租用系爭房屋以供營業，惟因經營困
    難而結束營業，而無力繼續負擔租金，乃事前多次以電話通
    知原告，請求提前終止租約，並於98年3 月6 日便已將系爭
    房屋騰空，並通知原告欲交還大門鑰匙，卻遭原告所拒，才
    會將系爭房屋上鎖並暫時保管鑰匙，以待原告取回，殊無繼
    續占用系爭房屋及使用電力之情事。又原告自98年7 月10日
    起即得終止系爭租約，卻違背誠信原則，故意遲至98年9 月
    16日始終止契約，致衍生其他損害，顯已構成權利濫用等語
    ，資為抗辯。並聲明：原告之訴及假執行之聲請均駁回，如
    受不利益之判決，願供擔保請准宣告免為假執行。
三、兩造不爭執事項：
（一）被告於96年7 月10日向原告承租系爭房屋，約定租賃期間
      為自96年7 月10日起至101 年7 月9 日止，租金每月80,0
      00元，應於每月10日給付，押租金300,000 元，然因被告
      自98年3 月起便未繳納租金，嗣於98年9 月16日，遭原告
      以遲付租金之總額達2 個月之租額為由終止契約。
（二）被告於98年3 月6 日後，仍保管系爭房屋大門鑰匙，並遺
      留外牆招牌、內部裝潢、若干廢棄物於屋內，直至99年1
      月14日始將系爭房屋暨大門鑰匙交還原告。
（三）系爭房屋98年5 至8 月之電費共31,518元，係由原告繳納
      。
四、本件之爭點：
（一）原告請求被告支付租金、98年5 月至8 月之電費及相當租
      金之利益，有無理由？
（二）原告得否請求被告支付於99年1 月11日所代繳98年10月及
      同年12月份之電費？
五、本院之判斷：
（一）就原告請求被告支付租金、98年5 月至8 月之電費及相當
      租金之利益，有無理由部分：
    (一)按承租人租金支付有遲延者，出租人得定相當期限，催告
      承租人支付租金，如承租人於其期限內不為支付，出租人
      得終止契約。租賃物為房屋者，遲付租金之總額，非達2
      個月之租額，不得依前項之規定，終止契約。其租金約定
      於每期開始時支付者，並應於遲延給付逾2 個月時，始得
      終止契約。民法第440 條第1 項、第2 項分別定有明文。
      次按，契約當事人之一方因他方遲延給付而催告其履行時
      ，倘同時表明如於期限內不履行即解除契約，即係於催告
      之同時，表示附有停止條件之解除契約之意思表示，倘他
      方當事人未依限履行，則停止條件成就，解除契約之意思
      表示發生效力，毋須另為解除契約之意思表示（最高法院
      86年度台上字第2012號判決意旨參照）。再按，依不當得
      利之法則請求返還不當得利，以無法律上之原因而受利益
      ，致他人受有損害為其要件，故其得請求返還之範圍，應
      以對方所受之利益為度，非以請求人所受損害若干為準，
      無權占有他人土地，可能獲得相當於租金之利益為社會通
      常之觀念，是被上訴人抗辯其占有系爭土地所得之利益，
      僅相當於法定最高限額租金之數額，尚屬可採。最高法院
      亦著有61年台上字第1695號判例可供參照。是同理，無權
      占有他人之房屋，客觀上亦可認可能獲得相當於房屋租金
      之利益。
    (二)經查，被告於96年7 月10日向原告承租系爭房屋，約定租
      賃期間為自96年7 月10日起至101 年7 月9 日止，租金每
      月80,000元，應於每月10日給付，押租金300,000 元，然
      因被告自98年3 月起便未繳納租金之事實，既為被告所不
      爭執，則被告自98年3 月至同年8 月，合計應給付予原告
      之租金數額，即達48萬元，於扣抵被告所交付予原告之押
      租金30萬元後，被告尚積欠原告18萬元之租金，已逾2 個
      月之租金總額，是原告其後於98年9 月16日，以存證信函
      催告被告應於收受催告函後7 日內給付租金，逾期未付即
      以該存證信函作為終止系爭租約之意思表示，在被告收受
      原告之催告後仍拒不給付租金之情形下，揆諸前開論述，
      原告終止系爭租約即屬有據。雖被告辯稱原告於98年3 月
      間或於被告積欠4 個月租金時本即得終止系爭租約，原告
      竟未為之，顯有違誠信原則並係權利濫用云云，惟觀系爭
      契約第1 條既已明定：「乙方（即被告）願向甲方（即原
      告）承租坐落高雄市新興區○○○路61號及高雄市○○○
      路41巷42號透天房屋等二棟，租期自九十六年七月十日起
      至101 年7 月9 日止共計5 年。租期未屆滿，不得中途解
      約。」則依系爭租約，被告本無任意請求解約之權，況原
      告於受被告所為提前終止系爭租約之請求後，亦曾發函向
      被告明示拒絕被告提前解約之要約，此有原告所提出之存
      證信函1 份在卷可憑（見本院卷第53、54頁）；又房屋之
      出租人於符合前揭民法第440 條之規定後，本有自由決定
      是否或何時終止與承租人所簽訂租賃契約之自由，而無權
      利濫用之虞。是被告前開此部分所為之抗辯，均難認為其
      有利認定之處。
    (三)而原告於98年9 月16日依法終止系爭租約後，被告均未將
      系爭房屋之鑰匙交還予原告，直至98年12月15日始以存證
      信函要求原告聯繫交還鑰匙乙節，有被告所寄發之存證信
      函在卷可佐（見本院卷第108 、109 頁），復為兩造所不
      爭，此部分之事實可堪信為真實。而被告係早於98年3 月
      6 日即將系爭房屋內之物品清空等情，則據證人即被告所
      委託之搬家工人蕭志堅於本院審理期間來院證述明確（見
      本院卷101 頁），並提出貨單1 份在卷可憑，客觀上亦無
      不可採信之處，是被告此部分之抗辯，應屬真實。然被告
      雖早於98年3 月6 日即將系爭房屋騰空，惟並未返還鑰匙
      ，亦未將招牌拆除，此有原告所提出之照片為憑（見本院
      卷第28、29頁），被告就未拆除招牌之事實，亦不爭執（
      見本院卷第116 頁），則客觀視之均足以使出租人即原告
      以及一般人均認被告尚還占用系爭房屋並使用中，且有繼
      續使用之意思；然被告既已於98年12月15日發函要求原告
      取回鑰匙，並表示拋棄占有系爭房屋之意思表示，原告則
      於同年月16日收受被告之此部分通知，復在被告客觀上已
      騰空系爭房屋之情形下，原告應已可知悉被告有返還房屋
      之意並要求返還點交，原告竟怠於為之，則依民法第234
      、第235 條及第241 條之規定，應認原告於98年12月16日
      已陷於受領遲延，而被告已合法拋棄占有而其後再無無權
      占有之情事。則合計被告無權占有之期間，應即自98年9
      月17日起至同年12月16日為止，應為3 月。至雖被告陳稱
      先前即曾以電話聯絡欲交還鑰匙云云，惟據原告陳報被告
      所稱以電話告知之時間應係即於98年12月中旬左右（見本
      院卷第111 頁），則與本院所認定原告所收受被告所寄發
      之存證信函日期大致一致，在被告未能提出其他證據供本
      院調查參酌之情形下，即難再為有利被告之認定；又原告
      雖稱被告未將招牌拆除云云，惟此實係原告日後如因被告
      未拆除招牌回復原狀，而另受有損害得否求請求損害賠償
      之問題，自不得僅以此拒絕被告之返還系爭房屋之請求，
      否則自屬權利濫用。
    (四)綜上，被告既自98年3 月起便未繳納租金，嗣於98年9 月
      16日，遭原告以遲付租金之總額達2 個月之租額為由終止
      契約，則自98年3 月至98年9 月16日，被告積欠之租金，
      即已達6 月以上，原告僅請求以6 個月計，即達48萬元，
      扣除抵充被告所交付予原告之押租金30萬元，則被告尚應
      給付原告18萬元；又系爭契約約定，水電費係之由被告負
      擔，而被告亦不爭執系爭房屋98年5 至8 月之電費共31,5
      18元，係由原告繳納，則原告依系爭契約請求被告給付此
      部分之金額，亦有理由。另自98年9 月17日起至同年12月
      16日，被告既無權占用系爭房屋3 月，揆諸前開論述，自
      獲得相當於租金之損害，本院審酌系爭房屋坐落於高雄市
      ○○○路及民主橫路上，位處市區○○地段，又係透天房
      屋，又原係出租予被告作為營業之用，認以系爭契約所約
      定每月租金8 萬元作為被告無權占用所獲得之利益，尚稱
      妥適。是原告請求依不當得利之規定，請求被告給付該無
      權占有期間之不當得利即24萬元，即有理由，而逾此範圍
      之部分，即無理由而應予駁回。
（二）就原告得否請求被告支付於99年1 月11日所代繳98年10月
      及同年12月份之電費部分：
      依原告所提出，復為被告形式上所不爭執原告所繳納系爭
      房屋98年10月及同年12月份之電費收據所示（見本院卷第
      87、88頁），上開原告所繳納之98年10月及同年12月份之
      電費，用電期間分別為自98年8 月11日至98年9 月28日、
      98年9 月28日至98年11月26日，費用則分別為12,879元及
      14,317元。因如前述所，原告係於98年9 月16日合法終止
      兩造間之系爭租約，又兩造於系爭租約存續中，電費應由
      被告負擔，亦詳前述，則於原告於98年9 月16日終止系爭
      租約前，依契約請求被告給付電費，即有理由。又被告既
      應係於98年12月16日始拋棄對系爭房屋之占有，而被告於
      無權占有系爭房屋期間，仍持續有用電之情形，此觀系爭
      房屋於98年9 月28日至98年11月26日，應繳電費仍高達14
      ,317元，即足證之。則被告於無權占有系爭房屋期間既有
      用電之事實，應認即獲有用電之利益而使原告需負擔電費
      之支付，而受有損害，是原告依不當得利之法律關係，請
      求終止系爭租約後被告無權占有期間所支出之電費，亦非
      無據。則此部分原告分別依契約及不當得利之法律關係，
      請求被告給付合計達27,196元，即均有理由而皆應予以准
      許。
六、綜上所述，原告依契約及不當得利之法律關係，請求被告給
    付478,714 元，及自準備書（二）狀繕本送達之翌日即99年
    3 月20日起至清償日止，按週年利率5%計算之利息，為有理
    由而應予准許，逾此範圍之部分，即無理由而應予駁回。
七、又因本件命被告給付之款項未逾50萬元，爰依職權宣告假執
    行；又因被告亦陳明願供擔保，請准宣告免為假執行，經核
    就原告勝訴部分，並無不合，爰酌定相當之金額併准許之。
    至原告敗訴部分，其假執行之聲請即失所附麗，爰併駁回之
    。
據上論結，本件原告之訴為一部有理由，一部無理由，爰依民事
訴訟法第79條、第389 條第1 項第5 款、第392 條第2 項，判決
如主文。
中    華    民    國    99    年    5     月    27    日
                      民事第六庭法  官  李怡諄
正本係照原本作成。
如不服本判決，應於送達後20日內，向本院提出上訴狀並表明上
訴理由，如於本判決宣示後送達前提起上訴者，應於判決送達後
10日內補提上訴理由書（須附繕本）。
中    華    民    國    99    年    5     月    27    日
                                書記官  陳建琪

司法院資訊處製作；財團法人民間司法改革基金會備份。
